臺灣高雄地方法院刑事判決　　　　　　　96年度訴緝字第54號
公　訴　人　臺灣高雄地方法院檢察署檢察官
被　　　告　乙○○
上列被告因偽造文書等案件，經檢察官提起公訴（92年度偵字第
1125號），本院判決如下：
    主  文
乙○○無罪。
    理  由
一、公訴意旨略以：被告乙○○自民國88年6 月10日起，自任會
    首向告訴人丙○○（原名葉淑芬，88年12月16日更名為丙○○）、被害人丁○○等人召集合會，每月會款新臺幣（下同
    ）2 萬元，標會時採外標方式，會期自民國88年6 月10日起
    ，至90年3 月10日止，共21會。詎被告竟基於意圖為自己不
    所有之概括犯意，先後於88年11月10日及同年12月10日，連
    續於該2 期互助會開標時，偽造「葉淑芬」、「丁○○」之
    簽名於標單上，並於開標時出示與其他會員，而假冒「葉淑
    芬」、「丁○○」之名義標取會金，迨至89年12月10日向會
    員收取第18期會款後，突然倒會且避不出面，丙○○、丁○○始發覺上情，因認被告涉犯刑法第339 條第1 項之詐欺取
    財罪嫌，及同法第216 條、第220 條、第210 條之行使偽造
    準私文書罪嫌。
二、按被告未經審判證明有罪確定前，推定其為無罪；犯罪事實
    ，應依證據認定之，無證據不得認定犯罪事實。又不能證明
    被告犯罪者，應諭知無罪之判決，刑事訴訟法第154 條、第
    301 條第1 項分別定有明文。次按，認定犯罪事實所憑之證
    據，雖不以直接證據為限，間接證據亦包括在內，然而無論
    直接證據或間接證據，其為訴訟上之證明，須於通常一般人
    均不致有所懷疑，而得確信其為真實之程度者，始得據為有
    罪之認定，倘其證明尚未達到此一程度，而有合理之懷疑存
    在時，即難遽採為不利被告之認定，最高法院著有76年臺上
    字第4986號判例可資參照。又依刑事訴訟法第161 條第1 項
    規定，檢察官就被告犯罪事實，應負舉證責任，並指出證明
    之方法。因此，檢察官對於起訴之犯罪事實，應負提出證據
    及說服之實質舉證責任。倘其所提出之證據，不足為被告有
    罪之積極證明，或其指出證明之方法，無從說服法院以形成
    被告有罪之心證，基於無罪推定之原則，自應為被告無罪判
    決之諭知，最高法院亦著有92年臺上字第128 號判例可參。
三、公訴人認被告涉犯前開罪嫌，無非係以告訴人丙○○、被害
    人丁○○之陳述，及丙○○提出之上開合會會單為依據。然
    訊據被告則堅決否認有何前開犯行，辯稱：伊與丙○○、丁○○均係多年朋友，且丙○○係伊經營之台碩貿易有限公司
    股東，而丁○○則與伊均係飛馬儀器有限公司，伊與渠2 人
    均有長久之金錢借貸關係，而伊召集本件合會後，上開2 家
    公司出現財務困難之情形，伊因而向渠2 人借用渠等名義標
    會，而渠2 人口頭上亦有同意，伊方會以渠2 人名義標走上
    開2 期合會之會金，是伊並無公訴意旨所稱假冒渠2 人名義
    標會之犯行等語。經查：
(一)、被告於88年6 月10日，自任會首召集合會，該合會包含會首
    在內，共計21會份，而告訴人丙○○、被害人丁○○均係該
    合會之會員，又該合會每月應繳會款為2 萬元，採外標制，
    並於每月10日投標，投標時，需在標單上書寫投標人之姓名
    及標息，嗣於88年11月10日、同年12月10日，該合會分別由
    丁○○、丙○○之名義得標，然該2 期標得之會金，均由被
    告取走，且被告之後亦未將該等會金返還丙○○、丁○○等
    事實，業據被告坦認在卷，核與丙○○、丁○○於本院審理
    中之證述情節相符（見本院卷第70至73頁），並有上開合會
    會單在卷可稽（見偵1 卷第4 頁），堪以認定。
(二)、關於被告是否有得被害人丁○○同意，而以其名義標取上開
    合會88年11月10日該期之會金乙節，被害人丁○○固於警詢
    中證述：伊有參加被告所召集之上開合會，在參加後，伊未
    曾標得其中任何會期之會金，一直繳交活會會款與被告，嗣
    約於89年12月間，被告就倒會了，伊此時才於其他會員的告
    知下，知道伊的會份早於88年11月10日即遭標走成為死會（
    見偵2 卷第4 、5 頁），然其於本院審理中則證稱：伊是因
    為被告的邀約，才會參加上開合會，伊參加時，是參加1 會
    ，而伊的會份到該合會止會為止，均係活會，但被告曾有以
    口頭向伊表示說，如果日後有急用，要借伊的會來標，伊當
    時有同意，然未明確約定是何期等語（見本院卷第72頁），
    則依被害人丁○○上開證述情節，本件合會止會時，被害人
    丁○○主觀上固認其所參加之會份仍係活會，然其既曾概括
    同意被告以其名義標會，則被告於88年11月10日以其名義標
    取上開合會該期會金時，即難謂其有偽造標單、詐標取得該
    期會款之客觀不法行為（蓋被告已得被害人丁○○之授權）
    與主觀犯意。至被告於日後雖未將其標得之會款返還被害人
    劉玉菁，然依卷內所存之事證，並無任何證據證明被告於88
    年11月10日以其名義標取該期合會會金時，即有不欲返還所
    標得會金之詐欺犯意，是尚難以被告事後未還款乙情，遽謂
    被告有公訴意旨所指之此部分犯行。
(三)、另被告是否有得告訴人丙○○同意，而以其名義標取上開合
    會88年12月10日該期之會金乙節，告訴人丙○○固於警詢中
    證稱：伊是因被告的邀約，才會參加上開合會，而伊參加之
    後，均未參與投標，一直繳交活會會款與被告，之後係於該
    合會剩下3 個會份，被告突然倒會並行方不明，伊才於其他
    會員的告知下，知道伊的會份早於88年12月10日即遭標走成
    為死會，又伊提出之會單，係其他會員影印與伊，伊原本持
    有的會單已經遺失不見，但伊原本持有的會單內容，與伊提
    出來的會單相同云云（見偵2 卷第2 、3 頁），然嗣於本院
    審理中證述：伊有參加上開合會1 個會份，而伊的會份到該
    合會止會為止，均係活會，但期間有1 次伊要標會時，被告
    向伊表示要借標，並說最後會再標得1 期會金給伊，伊因而
    答應被告的請求，結果被告沒有依約將會金標給伊就跑掉了
    ，又伊所提出會單上記載之會員得標日期及金額，係被告來
    向伊收會款時，幫伊填載在會單上的（見本院卷第70、71、
    73頁），依告訴人丙○○上開於本院審理中之證述，被告既
    有向其借用名義標會，則其於警詢中稱不知被告於88年12月
    10日以其名義標會云云，是否可採，實有所疑；況告訴人丙○○雖對其所提出上開會單之來源，先後所述不相一致，惟
    對於其內所記載內容及其知悉該等內容乙節（蓋依其於警詢
    中所述，其知悉其提出之會單內容與其原本所持有者相同）
    ，則無歧異，而依該會單所示，其上已清楚載明「葉淑芬」
    （即被害人丙○○原來之姓名）於88年12月10日，以4000元
    之標金，標得上開合會該期之會金，衡諸常理，其豈有可能
    不知被告於88年12月10日以其名義標會？此外，本案被告會
    遭起訴，係因告訴人丙○○向臺灣高雄地方法院檢察署檢察
    官提出告訴而起，而其提出告訴時，係91年8 月間，距離被
    告止會而行方不明之時間，已將近2 年，衡以常情，若告訴
    人丙○○果遭被告冒標，且其亦有對被告提告之意，當於發
    現遭冒標時，即對被告提出告訴，不至於在許久後方對被告
    提告，是告訴人丙○○之行止，已屬有違常情，再參以其於
    本院審理中自承：伊本來有因另案票據問題對被告提告，但
    不成立，此時有人跟伊說可以用會單告，伊方提起本件告訴
    等語（見本院卷第71頁背面），益徵告訴人丙○○於警詢中
    所述情節，要難採認，應以其於本院審理中所陳，較為可採
    。是告訴人丙○○既同意被告以其名義標會，則被告於88年
    12月10日以其名義標取上開合會該期會金時，即無所謂偽造
    標單、詐標取得該期合會會金情形可言。又被告於日後雖未
    依其承諾，另行標得會金返還告訴人丙○○，然依卷內所存
    之事證，並無任何證據證明被告於88年12月10日以告訴人丙○○名義標得該期會金時，即有不欲返還所標得會金之詐欺
    犯意，自難以被告事後未依約還款乙情，遽謂被告有公訴意
    旨所指之此部分犯行。
四、綜上，檢察官認被告涉嫌前開犯行所憑之證據，尚未達於通
    常一般之人均不致有所懷疑，而得確信其為真實之程度，依
    刑事訴訟制度「倘有懷疑，即從被告之利益為解釋」、「被
    告應被推定為無罪」之原則，即難據以為被告不利之認定。
    此外，復查無其他積極之證據，足資認定被告有何公訴意旨
    所指之上開犯行，自屬不能證明被告犯罪，依首開說明，自
    應為被告無罪之諭知。
據上論斷，應依刑事訴訟法第301 條第1 項，判決如主文。
本案經檢察官甲○○到庭執行職務。
中　　華　　民　　國　　96　　年　　7 　　月　　16　　日
                  刑事第五庭    審判長法　官 李嘉興
                                      法  官 張金柱
                                      法  官 陳君杰
以上正本證明與原本無異。
如不服本判決，應於判決送達後10日內，向本院提出上訴狀。
中　　華　　民　　國　　96　　年　　7 　　月　　16　　日
                                      書記官 陳昱良
